【裁判字號】    92,判,1035
【裁判日期】    920814
【裁判案由】    所得稅法
【裁判全文】
最  高  行  政  法  院  判  決                  九十二年度判字第一○三五號
    上  訴  人  中華民國牙醫師公會全國聯合會
    代  表  人  乙○○
    被 上訴 人  財政部臺北市國稅局
    代  表  人  甲○○
右當事人間因所得稅法事件，上訴人對於中華民國九十一年五月二十九日臺北高等行
政法院九十年度訴字第二○○九號判決，提起上訴。本院判決如左：
    主  文
上訴駁回。
上訴審訴訟費用由上訴人負擔。
    理  由
上訴人起訴主張：租稅法定主義乃租稅法制定之基本原則，據此稽徵機關應依租稅法
之相關規定予以核定課稅。上訴人之納稅義務係依租稅法中所規定之應稅收入扣除合
理之成本及費用後之應稅所得，再按相關之稅率計算之。本件兩造之爭點在對於費用
總額新台幣（下同）一四、二九四、二○九元之金額應如何分攤於免稅收入與應稅收
入，被上訴人將民國（下同）八十四年度之「會刊編印費」、「手冊及名錄編印費」
皆以「三分之二」之比例分攤至「刊物費收入」及「手冊及名錄收入」中扣除，另專
案計劃支出（「全省繼續教育支出」、「口衛工作計劃支出」、「醫事工作計劃支出
」）全數分別列入各專案計劃收入中扣除，其餘成本則皆不列入。稅法未明文規定之
事項，應依立法精神或相關之辦法或實務中沿襲已久且有較完備之理論為依據處理之
，故被上訴人之核定方式極為不妥，蓋被上訴人對於應稅收入所應分攤之成本認定方
式並無依據且極不合理。且該分攤方式中，「三分之二」之比例依據為何？「手冊及
名錄編印費」僅分攤三分之二，則剩餘三分之一之成本不與手冊及名錄收入有關，又
與何項收入有關？收入中亦包含「再教育收入」及「其他收入」，該二項收入以被上
訴人之觀點為完全無須負擔任何成本（如場地成本、教材印製成本、各項設備成本．
．．等）。應稅收入（「廣告收入」、「其他收入」．．．等）所進行之任何活動皆
無工作人員成本（例如會刊之編印無須人員負責編輯、邀稿、審稿、美工．．．等）
。然依財政部所頒八十五年八月九日台財稅第000000000號、八十四年二月
十八日台財稅第000000000號、八十五年四月二十日台財稅第八五一九○二
一八一號函釋精神，亦與被上訴人處理上訴人之成本分攤方式完全不同。而一般企業
對於無法直接歸屬之間接成本（即復查決定書及訴願決定書中所謂之經常性支出），
於成本會計之計算亦採實際使用之比例或收入之比例分攤，以達公平合理原則。上訴
人主張援引前揭財政部頒布之各函釋令成本分攤方式，先將銷售貨物或勞務之成本依
各銷售活動項目，區分為直接成本（可明確直接歸屬者）及間接成本（不可明確直接
歸屬者之經常性支出），其次以各銷售活動佔總收入比例為分攤基礎（財政部函釋令
之分攤方法），將銷售活動之間接成本分攤至各銷售活動之收入中，再將應稅收入扣
除直接成本及分攤之間接成本，得出銷售活動虧損二六、八五九元，應納稅額為○元
。因間接成本分攤而改變免稅所得之計算部分（與原申報差異），上訴人業已向被上
訴人辦理更正，未有重複攤提支出之情事。被上訴人所指財政部八十五年三月二十七
日台財稅第000000000號函釋不適用於上訴人八十四年機關或團體及作業組
織結算申報，其推論有誤，因依財政部台財稅第000000000號說明三之意旨
，本件被上訴人以為若「與其創設目的有關活動」與「銷售貨物或勞務有關之收入」
欲作成本分攤，須該「銷售貨物或勞務收入」與其創設目的有關，此一解讀方式實與
本函釋之意旨不符，由函釋之文意即可明確看出：「同時與其創設目的活動及銷售貨
物或勞務有關」，其中「與其創設目的」之形容用字僅及於「活動」二字，即「與其
創設目的活動」為一完整名詞，其形容詞效力不及於後述之「銷售貨物或勞務」。假
設被上訴人之解釋無誤，則依說明三之（二），該函釋意旨銷售貨物或勞務成本中有
與創設目的有關者，亦有與創設目的無關者，但僅有關者可於計算免稅標準時列入，
由此更可知其銷售貨物或勞務成本分攤非僅限於與創設目的有關者。又參照上訴人章
程第七條規定，上訴人八十四年度銷售貨物或勞務收入包含牙醫專案計畫收入、牙醫
廣告刊物收入、牙醫再教育收入及其他收入，各項收入皆與創設目的有明顯直接之關
聯，非但依該函釋之意旨處理，應做間接成本之分攤，即使依被上訴人所作之錯誤解
釋亦應做分攤。然被上訴人認上訴人銷售貨物勞務收入非與創設目的有關，不應分攤
其所謂之經常性支出，但於被上訴人之核定中若干項目卻仍作分攤，明顯與被上訴人
之主張矛盾。上訴人當年度會刊編印費及手冊及名錄編印費，被上訴人皆以三分之二
之比例，分攤於刊物費收入及手冊名錄收入，被上訴人該比例之課稅依據何在？從而
被上訴人之處分已違反租稅法定主義，其認事用法，自有未當。被上訴人核定八十五
年度及八十七年度結算申報時皆未將本件系爭項目（專案計畫活動、刊物活動、會員
聯誼活動、會館出租）列為銷售貨物或勞務收入，八十六年度被上訴人雖將其列為銷
售貨物或勞務收入，但卻依上訴人提出之分攤方式劃分為直接歸屬與不可直接歸屬方
式核定；據此，同一銷售貨物或勞務活動，不同年度，被上訴人竟有不同之核認方式
，難令上訴人信服。對於相同之情形，被上訴人對於其他營利事業與上訴人竟採不一
致之核定方式，有違公平原則及租稅法之立法精神，且對上訴人之核定方式並無法源
依據且不合理，有違租稅法之立法精神，求為撤銷原處分及訴願決定。
被上訴人則以：本件上訴人八十四年度機關或團體及作業組織決算申報，原核定依其
原填報之勞務所得二、二二一、四六一元課稅，尚無不合。又其主張每月發行牙醫界
雜誌及每年出版牙醫師手冊和會員名錄內刊登廣告、會員再教育報名費及其他等收入
，係從事與創設目的有關之活動行為，非屬勞務行為乙節，查係上訴人提供刊登廣告
等勞務而取得代價，其行為應視為銷售勞務，另其向內政部報備八十四年度支出未達
收入百分之八十部分，留供八十五至八十九年度使用，經財政部八十七年十月十九日
台財稅第八七○七七四六一三號函同意上訴人八十四年度結算申報案件免受免稅標準
第二條第一項第八款前段規定之限制，復查決定乃變更核定課稅所得額為二、二二一
、四六一元。本件經財政部訴願決定，查該復查時增列成本部分係自原列報於經常性
支出攤入，另新增之勞務成本，其中顯而易見不合理者有聯誼活動費及會刊編印費，
已列入直接成本，卻又併入業務費依收入比攤入其他收入之間接成本，有重複攤入之
嫌，另會館貸款息及清潔費，全數攤入其他收入之直接成本，亦有未洽；且未提示具
體事證供核，所訴不足採據，乃駁回其訴願。上訴人復執前詞爭執，自難認為有理由
。上訴人稱被上訴人核定八十五年度及八十七年度結算申報時皆未將本件系爭項目（
專案計畫活動、刊物活動、會員聯誼活動、會館出租）列為銷售貨物或勞務收入，八
十六年度被上訴人雖將其列為銷售或勞務收入，但卻依上訴人提出之分攤方式劃分為
直接歸屬與不可直接歸屬成本核定；據此，同一銷售貨物或勞務活動，不同年度有不
同之核定方式乙節，然查上訴人八十五年度所得稅係屬未列選查案件，其中有部分係
屬銷貨勞務收入，但因該年度未予查帳，而逕依上訴人申報數核定，倘上訴人堅持被
上訴人查核需前後期一致，該年度被上訴人於核課期間內仍得改列調帳重新查核。八
十六年度為查帳案件，被上訴人亦依上訴人申報補充說明劃分為免稅部分（經常及創
設性收入）及應稅部分（銷售貨物或勞務收入）。而八十七年度依營業項目分析並無
銷售或勞務收入。上訴人訴稱不同年度，被上訴人有不同之核認方式，顯係誤解。上
訴人稱被上訴人核定八十四年度及八十六年度有不同核定方式乙節，經查上訴人八十
六年度營業項目與八十四年度明顯不同。再查申報方式，上訴人八十四年度申報書分
三張表填列，第一張表為應稅部分及免稅部分之合計損益彙總表，第二張為免稅部分
損益表，第三張為應稅部分損益表。有關銷售勞務收入已自行劃分計八、四四四、四
六○元，包括全省繼續教育收入六七九、二○○元、口衛工作計劃收入二、七三六、
四八○元、醫師工作計劃收入一○六、九○○元、刊物費收入一、九二一、七○五元
、手冊及名錄收入一、○○八、五六六元、再教育收入一二五、○六○元及其他收入
一、八六六、五四九元。經被上訴人依行政院頒布教育、文化、公益、慈善機關或團
體免納所得稅適用標準第二條第一項第八款等規定查核無誤。至於上訴人主張被上訴
人八十六年度結算申報核定不一致乙節，經查八十六年度結算申報上訴人將應稅及免
稅部分混合申報，其八十六年申報營業收入項目中之會員服務收入經核其中有三、九
○四、五九五元係屬銷售貨物及勞務收入。並未如上訴人八十四年度自行明顯劃分為
應稅及免稅損益申報表，是被上訴人於八十八年九月四日財北國稅審一字第八八○三
五三七一號函請上訴人於八十八年九月十三日前，將其八十六年度結算申報有關銷售
貨物或勞務相關收入成本提示憑核。因其兩年度申報方式及營業項目均不同，以致被
上訴人核定方式亦有不同。因上訴人八十四及八十六年度營業項目不同，要難主張被
上訴人之核定必須前後期一致。至於上訴人所稱提示復查項目被上訴人不予理會乙節
，經查本件上訴人八十四年度機關或團體及作業組織決算申報，原列報總收入一八、
三一二、六三六元，支出一四、二九四、二○九元，所得額四、○一八、四二七元，
並分為（一）免稅部分銷售勞務貨物外之收入九、八六八、一七六元、支出八、○七
一、二一○元、所得額為一、七九六、九六六元。（二）應稅部分銷售勞務收入八、
四四四、四六○元減支出六、二二二、九九九元、所得額為二、二二一、四六一元。
案經被上訴人核定以上訴人本期出售貨物或勞務所得為二、二二一、四六一元，致支
出未達收入百分之八十，不符免稅標準第二條第一項第八款規定，否准免稅，核定課
稅所得為四、○一八、四二七元，復查時因上訴人向內政部報備其八十四年度支出未
達收入百分之八十部分，留供八十五至八十九年度使用，經財政部八十七年十月十九
日台財稅第八七○七七四六一三號函，同意上訴人八十四年度結算申報案件免受免稅
標準第二條第一項第八款前段規定之限制，是本件原核定課稅所得四、○一八、四二
七元扣除銷售勞務所得二、二二一、四六一元，差額經常性收入一、七九六、九六六
元，准予自課稅所得額核減。至有關銷售勞務所得原申報二、二二一、四六一元（勞
務收入八、四四四、四六○元減勞務成本六、二二二、九九九元），復查時雖經上訴
人補充說明增列勞務成本二、四五○、三二○元（補充說明勞務成本八、六七三、三
一九元）致勞務所得為虧損二二八、八五九元，惟查發現其增列成本部分係自經常性
支出攤入，顯有規避稅負之嫌，於法不合，乃就該部分仍予維持。尚無上訴人所稱不
予理會情事等語資為抗辯。
原審斟酌全辯論意旨及調查證據之結果，以：租稅法僅對收入為免稅或應稅有較明確
之規定，而對成本如何分攤至免稅或應稅收入中，未作較明確之規定，因而對納稅義
務人應稅收入所應分攤之成本，依被上訴人所稱，其均會尊重納稅義務人之申報方式
及營業項目。本件上訴人八十五年度機關或團體及作業組織結算申報係屬未列選查案
件，查其中有部分係屬銷貨勞務收入，但因該年度未予查帳，而逕依上訴人申報數核
定。上訴人八十六年度機關或團體及作業組織結算申報為查帳案件，被上訴人亦依上
訴人申報補充說明劃分為免稅部分（經常及創設性收入）及應稅部分（銷售貨物或勞
務收入）。而上訴人八十七年度機關或團體及作業組織結算申報依營業項目分析，並
無銷售或勞務收入。且查上訴人八十六年度機關或團體及作業組織結算申報之營業項
目與八十四年度機關或團體及作業組織結算申報明顯不同。再查申報方式，上訴人八
十四年度機關或團體及作業組織結算申報之申報書分三張表填列，第一張表為應稅部
分及免稅部分之合計損益彙總表，第二張為免稅部分損益表，第三張為應稅部分損益
表。有關銷售勞務收入已自行劃分計八、四四四、四六○元，包括全省繼續教育收入
六七九、二○○元、口衛工作計劃收入二、七三六、四八○元、醫師工作計劃收入一
○六、九○○元、刊物費收入一、九二一、七○五元、手冊及名錄收入一、○○八、
五六六元、再教育收入一二五、○六○元及其他收入一、八六六、五四九元。經被上
訴人依行政院頒布教育、文化、公益、慈善機關或團體免納所得稅適用標準第二條第
一項第八款等規定查核無誤。至於上訴人八十六年度機關或團體及作業組織結算申報
，其將應稅及免稅部分混合申報，其申報營業收入項目中之會員服務收入經核其中有
三、九○四、五九五元係屬銷售貨物及勞務收入。並未如上訴人八十四年度機關或團
體及作業組織結算申報自行明顯劃分為應稅及免稅損益申報表，是被上訴人於八十八
年九月四日財北國稅審一字第八八○三五三七一號函請上訴人於八十八年九月十三日
前，將其八十六年度機關或團體及作業組織結算申報有關銷售貨物或勞務相關收入成
本提示憑核。因其兩年度申報方式及營業項目均不同，以致被上訴人核定方式亦有不
同。上訴人訴稱不同年度，被上訴人有不同之核認方式乙節，顯係誤解。遂認上訴人
八十四年度機關或團體及作業組織決算申報，原列報收入一八、三一二、六三六元，
支出一四、二九四、二○九元，被上訴人初查以，上訴人本期出售貨物或勞務所得為
二、二二一、四六一元，致支出未達收入百分之八十，不符教育、文化、公益、慈善
機關或團體免稅標準第二條第一項第八款規定，否准免稅，核定課稅所得為四、○一
八、四二七元。上訴人於復查時補充說明增列勞務成本二、四五○、三二○元（補充
說明勞務成本八、六七三、三一九元），致勞務所得為虧損二二八、八五九元云云，
被上訴人以上訴人銷售勞務所得原申報二、二二一、四六一元（勞務收入八、四四四
、四六○元減勞務成本六、二二二、九九九元），復查時增列成本部分係自經常性支
出攤入，顯有規避稅負之嫌，原核定依上訴人原填報之勞務所得二、二二一、四六一
元課稅，並無不合。又上訴人主張其每月發行牙醫界雜誌及每年出版牙醫師手冊和會
員名錄內刊登廣告、會員再教育報名費及其他等收入，係從事與創設目的有關之活動
行為，非屬勞務行為乙節，查係上訴人提供刊登廣告等勞務而取得代價，其行為應視
為銷售勞務，另上訴人經向內政部報備其八十四年度支出未達收入百分之八十部分，
留供八十五至八十九年度使用，經財政部八十七年十月十九日台財稅第八七○七七四
六一三號函同意上訴人八十四年度結算申報案件免受免稅標準第二條第一項第八款前
段規定之限制，復查決定乃將原核定課稅所得四、○一八、四二七元扣除銷售勞務所
得二、二二一、四六一元，差額一、七九六、九六六元，准予核減，變更核定課稅所
得額為二、二二一、四六一元，訴願決定予以維持，均無不當，駁回上訴人之訴。核
無違誤。上訴論旨，仍執前詞指摘原判決不當，核不足取。至所舉財政部八十五年三
月二十七日台財稅第000000000號函，係於間接費用無法分攤時始有其適用
。上訴人本件八十四年度結算申報，既已將應稅、免稅部分合理劃分，並經被上訴人
查核屬實，尚無該號函之適用。上訴人執以指摘原判決不當，求為廢棄，為無理由，
應予駁回。
據上論結，本件上訴為無理由，爰依行政訴訟法第二百五十五條第一項、第九十八條
第三項前段，判決如主文。
中    華    民    國    九十二      年      八        月     十四       日
                    最 高 行 政 法 院  第 四 庭
                                審 判 長 法  官      廖  政  雄
                                         法  官      趙  永  康
                                         法  官      林  清  祥
                                         法  官      鍾  耀  光
                                         法  官      姜  仁  脩
右  正  本  證  明  與  原  本  無  異
                                         法院書記官  彭  秀  玲
中    華    民    國    九十二      年      八        月      十四      日


司法院資訊處製作；財團法人民間司法改革基金會備份。
